【裁判字號】    92,易,664
【裁判日期】    921030
【裁判案由】    業務侵占等
【裁判全文】
臺灣士林地方法院刑事判決                          九十二年度易字第六六四號
    公  訴  人  臺灣士林地方法院檢察署檢察官
    被      告  乙○○
右列被告因業務侵占等案件，經檢察官提起公訴（九十二年度偵字第七八七○號），
本院認不宜依通常程序審判，裁定改由受命法官獨任依簡式審判程序審理並判決如左
：
    主  文
乙○○連續意圖為自己不法之所有，而侵占對於業務上所持有之物，處有期徒刑柒月
。
    事  實
一、乙○○自民國九十年十一月起，在世華聯合商業銀行天母分行（下稱世華銀行天
    母分行）擔任實習生，與同事林敬怡共同管理該銀行設於台北市○○區○○路二
    段二○一號台北榮民總醫院院區內兩台自動提款機（英文簡稱ＡＴＭ），乙○○
    負責該等自動提款機之鑰匙保管、監視錄影帶更換及補鈔等業務，為從事業務之
    人，林敬怡則負責保管自動提款機密碼，而開啟上述自動提款機則須林敬怡與乙
    ○○各以保管之密碼及鑰匙共同為之，因共同工作之機會，乙○○從旁得知林敬
    怡保管之密碼。詎乙○○竟意圖為自己不法之所有，並基於概括之犯意，自九十
    一年八月某日起，連續十餘日，於每日中午獨自一人前往上開擺設自動提款機之
    地點，利用更換監視錄影帶之機會，按下已知悉之密碼，並使用所保管之鑰匙開
    啟上述兩台自動提款機，取走機內其所保管持有之現鈔，每次約取走新台幣（下
    同）十至二十萬元不等，並侵占入己。嗣於九十二年四月初，接替林敬怡負責此
    工作之甲○○經乙○○一再要求補鈔而發覺有異，詢問之下，乙○○始坦承犯行
    ，甲○○乃告知世華銀行天母分行，總計乙○○於上述期間內侵占金額達一百九
    十二萬七千元，並花用完盡。
二、案經乙○○自首法務部調查局台北市調查處移送臺灣士林地方法院檢察署檢察官
    偵查起訴。
    理  由
一、右揭犯罪事實，業據被告乙○○迭於台北市調查處調查、檢察官偵訊及本院審理
    中坦承不諱，核與證人即世華銀行天母分行襄理阮俐美、行員甲○○、林敬怡、
    領組張佑正、台北市調查處調查員丙○○分別於台北市調查處調查、檢察官偵訊
    及本院審理中證述之情節相符，並有世華銀行天母分行之簽呈、現金支出傳票及
    收入傳票、世華銀行天母分行九十二年五月二十二日（九十二）世天母字第○一
    六一號函覆台北市調查處之函文及上開二台自動提款機清點資料簡表附卷可稽，
    應甚明確，是被告之犯行洵堪認定。
二、按自首以對於未發覺之罪投案而受裁判為要件，至其方式雖不限於自行投案，即
    託人代理自首或向非偵查機關請其轉送，亦無不可，但須有向該管司法機關自承
    犯罪而受裁判之事實，始生效力，若於犯罪後，僅向被害人或非有偵查犯罪職務
    之公務員陳述自己犯罪之事實，而無受裁判之表示，即與自首之要件不符，此最
    高法院二十四年度上字第一一六二號判例、五十年度台上字第六五號判例、九十
    一年度台上字第三八五號判決可資參照。本件被告乙○○係於九十二年四月十日
    上午十時四十五分許，至台北市調查處接受調查，並於筆錄中供明係自首（參見
    偵查卷第三頁），而此筆錄製作之時間均早於其他證人阮琍美（九十二年四月十
    一日）、甲○○（九十二年六月十八日）於台北市調查處筆錄製作之時間（參見
    偵查卷第十頁、第十六頁），及世華銀行天母分行於九十二年五月二十二日以（
    九十二）世天母字第○一六一號函覆台北市調查處之時間（參見偵查卷第十九頁
    ）；又證人即台北市調查處調查員丙○○於本院審理中結證稱：「（在製作筆錄
    之前，如何得知乙○○會到市調處？）是世華銀行的分行經理告訴我的。不是天
    母分行的經理，是其他分行的經理告訴我們主任楊又銘主任。因該分行的經理是
    調查班畢業的。他說天母分行的行員有涉嫌侵占提款機內的現金，所以安排乙○
    ○到我們市調處製作筆錄。約定好時間後，天母分行的張佑正就帶乙○○到我們
    市調處。」、「（世華銀行的分行經理與你們楊主任聯絡時，有無告訴你們是何
    行員侵占款項？）有說是乙○○侵占，但是詳細的情形沒有說清楚。」等語（參
    見本院卷第三一頁），且證人世華銀行天母分行領組張佑正於本院審理中結證稱
    ：「（根據乙○○調查局的筆錄，你是陪同乙○○在九十二年四月十日到調查處
    製作筆錄，本案為何沒有跟警方報案？）是我們經理的考量，銀行不願意在尚未
    清楚之前，就報案。」、「（為何會去調查局接受偵訊不去警方報案？）我們經
    理陳文傑的安排，其他的我不清楚，我是按照時間把乙○○帶過去。」等語（參
    見本院卷第三四至三五頁），再證人即世華銀行天母分行襄理阮俐美於本院審理
    中結證稱：伊等將提款機的現鈔盒拿出來點，發現短少一百九十二萬七千元，那
    時乙○○說要負責，希望給他一點時間，他會想辦法補足，但是他跟親戚借不到
    錢，說他真的沒有辦法，伊等就跟稽核室反應，呈報上去予總行知道，伊等本來
    就有銀行保險，產險公司說要經過訴訟之後，產險公司才能理賠，當時世華和國
    泰正在進行合併，伊等怕被記者知道會亂寫上報，所以就沒有到警局報案，後因
    世華銀行有位經理是調查局出身，所以伊分行經理陳文傑就請該張宇經理跟調查
    局聯絡，因為一般人不能直接到調查局報案，所以透過張經理的協助去調查局報
    案。伊等希望乙○○到調查局自首，乙○○也願意希望用自首的方式去調查局，
    但調查局說不能用自首的方式，只能用檢舉的方式受理，所以用甲○○檢舉的方
    式到調查局。伊等也不是很清楚法律的程序，伊等的認知是用自首的方式進行等
    語（參見本院卷第三八至三九頁），核之被告乙○○所辯：伊在自首之前，經理
    就說伊把錢還清，就不會成立案件，因為伊錢還不出來，所以伊就跟經理報告，
    經理就帶伊去自首，伊也同意去自首等情（參見本院卷第三四頁），應認本件被
    告乙○○為世華銀行天母分行發覺後，該分行並未向任何有偵查權之機關提出侵
    占案件之告訴，自非該等偵查機關所知悉，嗣因被告無法賠償該分行之損失，該
    分行經理及被告始同意以自首之方式向偵查機關為之，惟該分行為避免曝光於記
    者，乃捨向警方自首之方式改以向調查處自首之方式為之，而在被告接受台北市
    調查處調查員筆錄製作前，世華銀行經理連絡調查員時所簡略陳述被告侵占情形
    ，無非是該經理與被告共同同意以自首方式接受司法機關調查之連絡方式，該連
    絡之經理應屬被告所委託轉達之人，揆諸前開說明，被告既於有偵查權之機關發
    覺前主動願意向有偵查權之台北市調查處投案並接受裁判，自屬刑法第六十二條
    所稱之自首無訛，是檢察官認並不構成自首，尚難採信。
三、核被告所為，係犯刑法第三百三十六條第二項之業務侵占罪。被告所為數次業務
    侵占行為，時間緊接，所犯構成要件相同之罪名，顯係出於概括之犯意為之，為
    連續犯，爰依刑法第五十六條之規定以一罪論，並加重其刑。又被告乙○○於台
    北市調查處調查員未發覺前自首並接受裁判，應依刑法第六十二條前段之規定減
    輕其刑，並先加後減。爰審酌被告利用擔任世華銀行自動提款機補鈔人員之機會
    ，圖謀自動提款機內現鈔之犯罪動機、目的、侵占之犯罪手段，犯罪時所受之刺
    激及其品性、生活狀況、智識程度、犯罪所生之侵占金額甚鉅、造成銀行與存款
    戶之損失及金融不安、尚未與世華銀行和解及犯罪後態度尚稱良好等一切情狀，
    量處如主文所示之刑。
四、公訴意旨另以：被告乙○○於侵占上開自動提款機內現鈔期間，為避免他人發現
    自動提款機金額短少，竟在其業務上所掌管之自動提款機電腦上，輸入與機內實
    際金額不符之數字，製造不實之電磁紀錄，足生損害於世華銀行天母分行。因認
    被告尚涉有刑法第二百十五條業務登載不實罪嫌云云。訊之被告乙○○堅決否認
    有右揭犯行，辯稱：伊並沒有於自動提款機內輸入不實之數字紀錄，因伊每次都
    是輸入銀行叫伊補鈔之金額，但伊實際沒有補那麼多，並把部分之現鈔拿走等語
    經查：被告固於檢察官偵查中供稱：「每天固定去金庫把錢拿出來裝到一個箱子
    的（是）另外一個人，而我是把箱子裡的錢拿出來補充到提款機內，我一開始有
    把錢補回去，後來我利用提款機上的電腦輸入不正確的帳面數字，事實上與提款
    機內的金額已經不符了，所以天母分行的人沒有發現。因提款機上的電腦不會辨
    認，我輸入多少數字，機器就接受多少。」等語（參見同上偵查卷第三三至三四
    頁），惟此已為被告於本院審理中否認上開「伊在提款機之電腦輸入不正確之帳
    面數字」等情，辯稱：伊當時所講之過程，檢察官沒有聽清楚等語（參見本院卷
    第二一頁），而證人即世華銀行天母分行襄理阮俐美於本院審理中結證稱：「我
    們的電腦跟提款機的電腦資料有連線，是從我們的電腦資料看出來的。」、「（
    可否更動提款機電腦的數據？）機器是二十四小時連線，如果數字被更動，就會
    被發現，會計的帳就不會平了。」、「（被告有無可能更改電腦補鈔的金額？）
    不可能，如果數字不合的話，晚上結帳時，就會發現。所以他今天侵占的方式，
    是補鈔並輸入電腦資料以後，私下再把提款機內的現金取出，他是純粹動用鈔箱
    的錢。」等語（參見本院卷第四○、四二頁），並有上開世華銀行天母分行之現
    金支出傳票及收入傳票附卷可憑，應甚明確，且果如被告前於檢察官偵查中所供
    ，其在提款機之電腦輸入不正確之帳面數字，應即時為世華銀行經由電腦所知悉
    ，當不致遲至被告侵占至一百九十二萬七千元後始為被告自行供承而發覺，是被
    告上開偵查中所供尚難採信，自難認被告有業務上登載不實之行為。此外，復查
    無其他積極證據足資證明被告確有公訴人所指刑法第二百十五條業務登載不實犯
    行，自屬犯罪不能證明，惟公訴人認此部分與本件起訴並為本院論罪科刑之部分
    有牽連犯之裁判上一罪關係，爰不另為無罪之諭知。
據上論斷，應依刑事訴訟法第二百七十三條之一第一項、第二百九十九條第一項前段
，刑法第五十六條、第三百三十六條第二項、第六十二條前段，罰金罰鍰提高標準條
例第一條前段，判決如主文。
本案經檢察官劉異海到庭執行職務。
中      華      民      國    九十二    年      十      月     三十     日
                                  臺灣士林地方法院刑事第三庭
                                          法  官  雷雯華
右正本證明與原本無異。
如不服本判決，應於判決送達後十日內，向本院提出上訴狀。
                                          書記官  楊樠株
中      華      民      國    九十二    年      十      月     三十一   日
附錄本案論罪科刑法條全文：
刑法第三百三十六條第二項
對於業務上所持有之物，犯前條第一項之罪者，處六月以上五年以下有期
徒刑，得併科三千元以下罰金。


司法院資訊處製作；財團法人民間司法改革基金會備份。
